臺灣高等法院高雄分院民事判決
110年度勞上易字第113號
上  訴  人  台灣中油股份有限公司

法定代理人  李順欽  
訴訟代理人  鄞榮生  
被 上訴 人  黃振昌  
            許鴻文  
            李長明  
            王富民  
            蔡英原  
            吳奕助  

            黃雲輝  
            劉家榮  
            陳正欽  
共      同
訴訟代理人  張弘康律師
上列當事人間請求給付退休金差額事件，上訴人對於民國110 年
10月21日臺灣橋頭地方法院110年度勞訴字第116 號第一審判決
提起上訴，本院於110年12月14日辯論終結，判決如下：
    主  文
上訴駁回。
第二審訴訟費用由上訴人負擔。
    事實及理由
一、被上訴人主張：被上訴人均受僱於上訴人，上訴人並於民國
    109 年7 月1 日結清被上訴人舊制退休金年資。因被上訴人
    任職期間，皆有參與上訴人全天候24小時輪班制度，按日班
    、小夜班、大夜班3 班輪流作業，各班工作性質均相同，僅
    服勤時間不同，被上訴人每月除有應領取薪資外，並經上訴
    人依輪值大夜班、小夜班之輪班次數，發給夜點費，且夜點
    費係由實際到班輪值大、小夜班之人員領取，而被上訴人於
    固定常態工作下，均可領得夜點費，屬經常性給付，並具備
    勞務對價性，屬工資之一部分，應列入平均工資，以計算被
    上訴人舊制結算退休金，惟上訴人結清舊制年資時，未將夜
    點費計入平均工資，致被上訴人領取之舊制結算退休金分別
    短少給付如附表「應補發退休金」欄所示金額（下稱系爭短
    少金額）。又上訴人應自附表所示利息起算日（下稱起息日
    ），對被上訴人分別負給付遲延之責，自得請求退休金差額
    本息等情。爰依台灣省工廠工人退休規則（民國89年9 月25
    日廢止，下稱退休規則）第9 條第1 款、勞動基準法（下稱
    勞基法）第55條第1 項第1 款、第3 項、第84條之2 及勞工
    退休金條例（下稱勞退條例）第11條規定，聲明：上訴人應
    分別給付被上訴人系爭短少金額，及各自起息日起至清償日
    止，按週年利率5%計算之利息。
二、上訴人則以：伊曾設置台灣油礦探勘處，於38年3 月1 日由
    該處處長簽准以夜間膳食津助，於41年間發函公布各礦場鑽
    井工值夜班繼續8 小時，得支領鑽井工值夜班餐費，故夜點
    費初始係補貼餐費之恩惠性給與。其後夜點費經數次調整，
    調整次數、金額幅度均與薪資無關。原本僅發放與大夜班值
    班人員，為獎勵勞工配合公司輪班制度，嗣後增加小夜點費
    制度，發放夜點費與中班人員，亦證屬恩惠性、勉勵及獎勵
    之給與。夜點費發放目的未因時空更迭變動，且小夜點費以
    中班人員為主，工作時間、環境與早班人員無異，比較百貨
    公司、便利商店、速食店、大賣場之薪資條件，亦僅有跨零
    時之大夜班人員時薪較一般時段人員增加，依社會通念，夜
    間11點前之工作環境不會對勞工構成任何特殊工作環境與時
    間，夜點費之發放非因輪班所增加之勞務辛勞與負擔。又每
    位員工職等、年資、薪資內容不同，工資應依勞務提供內容
    不同而有差別，否則違反薪資平等原則，且夜點費為固定金
    額，歷年調整時間與幅度不一，與薪資結構及勞務提供非必
    然相關，且規定非上足4 小時不得支領夜點費，可認定與勞
    務提供之關聯性薄弱，係屬勉勵性、恩惠性給付。另縱認大
    夜點費與夜間勞務提供之工作條件與時間有關，亦應認為具
    有恩惠性給付與勞務對價性雙重性質，則大夜點費於相當於
    小夜點費或1 餐食物價值範圍內，應認定具有恩惠性給付等
    語資為抗辯。
三、原審判決被上訴人勝訴，上訴人不服，上訴聲明：㈠原判決
    廢棄。㈡被上訴人在第一審之訴駁回。被上訴人答辯聲明：
    上訴駁回。
四、兩造不爭執事項如下：
  ㈠被上訴人現均受僱於上訴人，為林園廠新三輕汽油氫化工場
    操作員，並經上訴人於109年7月1日結算舊制年資退休金，
    被上訴人各於勞基法施行前、後之結清舊制年資前3 個月、
    6 個月之期間，均分別領有上訴人所核發之夜點費，夜點費
    平均金額各如附表「平均夜點費」欄所示；被上訴人之舊制
    退休基數，分別如附表「退休金基數」欄所示。
  ㈡上訴人作業方式為24小時全天候開工，採日班、小夜班、大
    夜班三班輪流作業。輪值時間日班為上午8時15分至下午4時
    15分，小夜班為下午4時15分至晚間11時15分，大夜班為晚
    間11時15分至翌日上午8時15分。各班工作性質相同，服勤
    時間不同，被上訴人9人均需輪班。
  ㈢上訴人按實際值勤員工輪值發給之大、小夜班夜點費，於97
    年1月1 日分別調整為新臺幣（下同）400 元、250 元。員
    工如有代班或請假，夜點費則歸代班人領取。
  ㈣上訴人發給之「夜點費」每人每日金額相同，不因員工作業
    種類及職等而有差異。
  ㈤上訴人先前發給被上訴人之舊制退休金，未將夜點費計入被
    上訴人之平均工資。若認夜點費應計入平均工資，則上訴人
    分別短少發給被上訴人舊制結算前退休金差額及遲延利息，
    均如系爭短少金額及自起息日起算之法定遲延利息。
五、兩造爭執事項為：㈠夜點費是否係勞基法第2 條第3 款所規
    定之工資？應否列入平均工資以計算退休金？㈡被上訴人依
    退休規則第9 條第1 款、勞基法第55條、第84條之2 、勞退
    條例第11條規定，請求上訴人補發上訴人補發系爭短少金額
    及法定遲延利息，是否有據？茲分述如下：
  ㈠夜點費是否係勞基法第2 條第3 款所規定之工資？應否列入
    定之平均工資以計算退休金？
  ⒈按工資係勞工因工作而獲得之報酬，包括工資、薪金及按計
    時、計日、計月、計件以現金或實物等方式給付之獎金、津
    貼及其他任何名義經常性給與均屬之，勞基法第2 條第3 款
    定有明文。次按工資，應屬勞務之對價及經常性之給與，至
    於其給付名稱為何，現金或實物，則非所問。又所謂經常性
    之給與，係指在一般情形下，經常可以領得之給付即屬之，
    舉凡某種給與係屬工作上之報酬，在制度上具經常性者，均
    得列入平均工資以計算退休金；而所謂對價性，則著重於勞
    方所付出之勞力與資方之給付是否有對價平衡關係，是以夜
    點費是否為工資之一部分，自應以夜點費是否為勞工給付勞
    務之對價，且屬經常性給與為判斷依據。
  ⒉經查，上訴人之作業方式為24小時全天候開工，採固定之三
    班輪值制，各班工作性質相同，僅服勤時間不同，上訴人按
    實際值勤員工輪值發給之大夜班400 元、小夜班250 元夜點
    費，為兩造所不爭執，足認被上訴人之工作型態屬於24小時
    分三班且區分輪值大、小夜班，上訴人始給付被上訴人夜點
    費。佐以被上訴人每月雖因值班天數多寡而致領取之夜點費
    有所消長，惟多數月份均大約額外領取數千餘元，差異尚微
    一情，有兩造不爭執真正之附表平均夜點費欄所示可稽，顯
    見被上訴人在職期間輪值大、小夜班已具有常態性，與為因
    應臨時性之業務需求，偶而為之者有別。是以，被上訴人所
    領取之夜點費金額雖固定，且不因員工之工作內容、年資、
    職級不同而有差別，但仍以實際參與輪班工作者始得領取，
    為兩造所不爭執，故夜點費實屬被上訴人於特定工作條件下
    ，固定常態可取得之工作報酬，而非上訴人為應付臨時性之
    業務需求而偶爾發放之款項，制度上具有經常性；且為輪值
    大、小夜班之勞工所獨有，以勞工實際輪值工時為計算基準
    ，與勞工提供勞務有密切關連性，具有勞務對價性。是被上
    訴人因輪值夜班而領取之夜點費，應符合勞務對價性及經常
    性給與之要件，依勞基法第2 條第3 款規定，即應屬於工資
    之性質，為工資之一部分。其次，夜間工作因違反人體正常
    生理時鐘運作，將導致勞工作息不正常、疲倦程度增加，進
    而影響勞工家庭生活、人身安全，屬危險工時，乃屬於眾所
    周知之事實。是以，勞基法第48條乃明文規定限制童工於此
    時段內工作，且勞工通常亦不願意在此時段服勤。而就上訴
    人即雇主而言，如能採取日、夜輪班制作業，有助於其充分
    利用既有設備及產能而獲得較多利益，惟致被上訴人於輪值
    中班或大夜班期間，生活作息較常人稍晚或甚而影響日夜作
    息時間，自較不利其等之生活及健康，則上訴人特別針對夜
    間特定工作條件下之中班或大夜班勞工，就相同工作給予與
    日班不同之待遇之夜點費工資，自屬衡平合理。從而，夜點
    費既為勞工因工作所獲之報酬，且符合勞務對價性及經常性
    給與之要件，如前所述，依勞基法第2 條第3 款規定，即應
    屬於工資之性質，且無違反勞基法關於薪資平等原則。
  ⒊上訴人雖辯稱：夜點費發放沿革係源於考量值夜班之勞工有
    進食之必要，本於體恤值夜班勞工辛勞，補貼相當於餐費額
    度之恩惠性、勉勵性給與，且歷次調整次數、金額幅度均與
    薪資無關，中班人員之工作環境與條件，不會對於勞工有構
    成特殊工作環境與時間，小夜點費之發放實為勉勵、鼓勵配
    合輪班制度性質，夜點費係固定金額之發給，足認與勞務提
    供非必然相關，故從夜點費沿革、目的、調整、勞務內容差
    異性及工資平等性，均推知與勞務提供非必然相關，僅屬恩
    惠性質給付，不具勞務對價性云云。惟查：勞基法第2 條第
    3 款就工資所為定義，只須符合勞工因工作而獲得之報酬，
    以現金或實物等方式之經常性給予均屬之，上訴人給付內容
    之變動，不影響係屬勞工於夜間工作報償之性質。因此，縱
    使夜點費之沿革係由餐食、點心實物給與方式，改為現金而
    來，然兩造於成立勞動契約時，就被上訴人而言，認知其若
    輪值大、小夜班，即可領取此項夜點費給付，上訴人亦認知
    在被上訴人提供大、小夜班之勞務時，即有給付義務，雙方
    就此給付已有共識及合意，且屬經常性提供勞務對價，即屬
    於工資。再就工資之給付，一般而言，雖可能因工作性質、
    學歷、經驗、年資或職級等因素而有差別，但就工資結構而
    言，就某類不具有區別實益之項目，仍得為相同數額之給付
    ，如伙食津貼及交通津貼等，自難僅以夜點費之給付調整與
    薪資無關，不分年資或級職等均屬相同，且未上足4 小時不
    得支領等情，即逕認係屬恩惠性給與。上訴人另辯稱現行便
    利超商、速食店、大賣場、百貨公司等薪資條件，只有大夜
    班時薪才較一般時段增加，與勞務提供有關，故中班人員或
    大夜班中相當於小夜點費或1 餐食物價值範圍內，仍屬恩惠
    性給付云云，惟審酌上開超商、賣場或百貨公司之店員，有
    採「時薪制」，有採「月薪制」，部分店員亦有為兼職工作
    ，受僱勞動條件未必與上訴人相同，本難比附援引，況上訴
    人核發予被上訴人輪值中班或大夜班之夜點費，符合勞務對
    價性及經常性給與之要件，屬工資之性質，如前所述，自不
    得援引超商賣場等計算薪資方式，作為有利於己之論據。從
    而，上訴人抗辯夜點費依發放沿革、目的、調整、勞務內容
    差異性及工資平等性，均推知與勞務提供非必然相關，屬恩
    惠性給與，縱認大夜點費與夜間勞務提供有關，亦應於相當
    於小夜點費或1 餐食物價值範圍內，認定具有恩惠性給付，
    非屬工資云云，均屬無據。
  ㈡被上訴人依退休規則第9 條第1 款、第10條第1 項第1 款、
    勞基法第55條、第84條之2 、勞退條例第11條規定，請求上
    訴人補發上訴人補發系爭短少金額及法定遲延利息，是否有
    據？
  ⒈按勞工退休金條例施行前已適用勞動基準法之勞工，於施行
    後，仍服務於同一事業單位而選擇適用本條例之退休金制度
    者，其適用本條例前之工作年資，應予保留；保留之工作年
    資，於勞動契約存續期間，勞雇雙方約定以不低於勞基法第
    55條及第84條之2 規定之給與標準結清者，從其約定，為勞
    退條例第11條第1 項、第3 項所明定。次按勞工退休金之給
    與標準如下：一、按其工作年資，每滿1 年給與兩個基數。
    但超過15年之工作年資，每滿1 年給與1 個基數，最高總數
    以45個基數為限。未滿半年者以半年計；滿半年者以1 年計
    。前項第1 款退休金基數之標準，係指核准退休時1 個月平
    均工資。第1 項所定退休金，雇主應於勞工退休之日起30日
    內給付；勞工工作年資自受僱之日起算，適用本法前之工作
    年資，其資遣費及退休金給與標準，依其當時應適用之法令
    規定計算；當時無法令可資適用者，依各該事業單位自訂之
    規定或勞雇雙方之協商計算之。適用本法後之工作年資，其
    資遣費及退休金給與標準，依第17條及第55條規定計算，勞
    基法第55條第1 項第1 款、第2 項、第3 項、第84條之2 分
    別定有明文。再按工人退休金之給與規定如左：一、依第5
    條規定自願退休之工人及依第6 條規定命令退休之工人，工
    作年資滿15年者，應由工廠給與30個基數之退休金，工作年
    資超過15年者，每逾1 年增給半個基數之退休金，其賸餘年
    資滿半年者以1 年計算，未滿半年者不計。合計最高以35個
    基數為限；退休金基數之計算方式如左：一、按月支薪者，
    以核准退休前3 個月平均工資所得為準，退休規則第9 條第
    1 款及第10條第1 項第1 款分別訂有明文。
  ⒉經查，夜點費係屬工資之一部分，應納入平均工資計算結算
    前退休金乙節，如前所述。其次，夜點費如應計入平均工資
    ，則被上訴人各得領取之舊制結算前退休金差額即為系爭短
    少金額，及自起息日起至清償日止，按週年利率5%計算之利
    息乙節，為兩造所不爭執，同堪認定。從而，被上訴人依前
    開規定，請求上訴人分別給付上開金額及利息，均屬有據。
六、綜上所述，被上訴人依退休規則第9 條第1 款、第10條第1
    項第1 款、勞基法第55條、第84條之2 、勞退條例第11條規
    定，請求上訴人給付系爭短少金額及加計自起息日起至清償
    日止，按週年利率5%計算之利息，為有理由，應予准許。原
    審判決上訴人敗訴，並依職權宣告假執行及附條件免假執行
    之宣告，於法尚無不合，上訴意旨指摘原審判決不當，求予
    廢棄改判，為無理由，應駁回其上訴。本件事證已臻明確，
    兩造其餘攻擊防禦及舉證，經審酌後認並不影響判決結果，
    爰不一一贅論，附此敘明。
七、據上論結，本件上訴為無理由，依民事訴訟法第449 條第1
    項、第78條，判決如主文。
中　　華　　民　　國　 110　　年　　12　　月　　21　　日
                            勞動法庭
                                審判長法  官  李昭彥
　　　　　　　　　　　　　　　　　　　法  官  王  琁
　　　　　　　　　　　　　　　　　　　法  官  楊淑珍
以上正本證明與原本無異。
本件不得上訴。
中　　華　　民　　國　 110　　年　　12　　月　　21　　日
                                      書記官  李宜錚
附表：
編 號  員工  姓名 舊制年資結清日期      退休金基數（個）     平均夜點費（新臺幣）  應補發退休金 利息起算日 1 黃振昌 109 年7 月1 日 勞動基準法施行前 0 結清前3 個月 4,900 元 144,083 元 109 年8 月1 日    勞動基準法施行後 38 結清前6 個月 3,791.6667元   2 許鴻文 109 年7 月1 日 勞動基準法施行前 14.16667 結清前3 個月 5,066.6667元 193,826 元 109 年8 月1 日    勞動基準法施行後 30.83333 結清前6 個月 3,958.3334元   3 李長明 109 年7 月1 日 勞動基準法施行前 14.16667 結清前3 個月 5,200 元 198,542 元 109 年8 月1 日    勞動基準法施行後 30.83333 結清前6 個月 4,050 元   4 王富民 109 年7 月1 日 勞動基準法施行前 1 結清前3 個月 5,550 元 169,583 元 109 年8 月1 日    勞動基準法施行後 38 結清前6 個月 4,316.6667元   5 蔡英原 109 年7 月1 日 勞動基準法施行前 0 結清前3 個月 5,633.3334元 138,667 元 109 年8 月1 日    勞動基準法施行後 32.5 結清前6 個月 4,266.6667元   6 吳奕助 109 年7 月1 日 勞動基準法施行前 0 結清前3 個月 4,583.3334元 143,413 元 109 年8 月1 日    勞動基準法施行後 38.5 結清前6 個月 3,725 元   7 黃雲輝 109 年7 月1 日 勞動基準法施行前 4 結清前3 個月 5,183.3334元 149,379 元 109 年8 月1 日    勞動基準法施行後 32.5 結清前6 個月 3,958.3334元   8 劉家榮 109 年7 月1 日 勞動基準法施行前 2.33333 結清前3 個月 5,150 元 158,989 元 109 年8 月1 日    勞動基準法施行後 36.66667 結清前6 個月 4,008.3334元   9 陳正欽 109 年7 月1 日 勞動基準法施行前 16.16667 結清前3 個月 4,900 元 189,264 元 109 年8 月1 日    勞動基準法施行後 28.83333 結清前6 個月 3,816.6667元